台灣雲林地方法院刑事判決　　　95年度易字第144號
公　訴　人　台灣雲林地方法院檢察署檢察官
被　　　告　乙○○
上列被告因恐嚇取財案件，經檢察官提起公訴（95年度偵字第
1418號），本院合議庭裁定由受命法官獨任行簡式審判程序，並
判決如下︰
    主  文
乙○○連續意圖為自己不法之所有，以恐嚇使人將本人之物交付
，處有期徒刑參月，如易科罰金以銀元壹佰元即新台幣參佰元折
算壹日，並於刑之執行完畢或赦免後，令入相當處所施以監護參
年。
    事  實
一、乙○○為輕度智能不足或邊緣性智能之人，並患有精神分裂
    症、病態性賭博等精神疾病，於民國（下同）95年3 月11日
    17 時40 分左右，因為上述精神疾病發作，竟基於恐嚇取財
    之概括犯意，意圖為自己不法之所有，先行前往雲林縣褒忠
    鄉○○村○○路52之2 號金山五金行，在該店內之商品陳列
    架上拿取西瓜刀1 把到櫃檯，向店員甲○○、柯宗坤恐嚇：
    要買西瓜刀，但錢先欠著，如果不能欠，就要搶劫等語，使
    甲○○、柯宗坤心生畏懼，任由乙○○拿該西瓜刀離開；又
    於同日18時左右，拿上述西瓜刀到中勝路5 號丙○○經營之
    鹽酥雞攤位前，向丙○○恐嚇稱：搶劫！把攤位上的錢全部
    拿出來，不然就要殺妳等語，同時並以該西瓜刀敲擊攤位桌
    面，丙○○因而心生畏懼，大聲叫喊搶劫，乙○○隨即逃離
    現場，並在附近徘徊，經丙○○向附近派出所報案後，警察
    在褒忠鄉○○路巨蛋超商前方逮捕乙○○。
二、案經雲林縣警察局虎尾分局報請台灣雲林地方法院檢察署檢
    察官偵查起訴。
    理  由
一、本件被告所犯為死刑、無期徒刑、最輕本刑為三年以上有期
    徒刑以外之罪，其於準備程序中就被訴事實為有罪陳述，經
    法官告知簡式審判程序之旨，並聽取公訴人、被告意見後，
    本院決定由受命法官獨任進行簡式審判程序，在此先行說明
    。
二、經查：被告承認上述事實，並有被害人甲○○、丙○○警詢
    筆錄、檢察官筆錄及西瓜刀照片2 張、贓物認領收據1 紙在
    卷可以佐證，事實已經可以認定。
三、【新舊法比較】行為後法律有變更者，適用行為時之法律。
    但行為後之法律有利於行為人者，適用最有利於行為人之法
    律，現行刑法第2 條第1 項定有明文。中華民國刑法於94年
    1 月7 日修正，於94年2 月2 日公布，並於被告行為後之95
    年7 月1 日施行。是本件被告行為後，法律已有變更。現行
    刑法第2 條第1 項之規定，係規範行為後法律變更所生新舊
    法律比較適用之準據法，於新刑法施行後，應適用新刑法第
    2 條第1 項之規定，為「從舊從輕」之比較。本案關於新舊
    法比較詳如附表所示，經比較結果，修正前刑法之規定均並
    無不利於被告，應予適用。
四、論罪科刑：
  (一)被告拿取西瓜刀之行為，觸犯刑法第346 條第1 項恐嚇取財
    既遂罪；被告對向丙○○索財未遂部分，觸犯刑法第346 條
    第3項、第1項恐嚇取財未遂罪。
  (二)被告先後2 次行為，法律規定的犯罪構成要件相同，時間緊
    接，手法也相同，足以認為被告在第1 次行為前，就有多次
    實施的概括犯意，是連續犯，應該依修正前刑法第56條規定
    ，論以1 個恐嚇取財既遂罪，且審酌被害人並無財物損失，
    因而不加重其刑。
  (三)經查，被害人甲○○於檢察官訊問時供稱：被告搶西瓜刀時
    ，神情怪怪的，說要搶劫，並叫我們直接報警；被害人丙○○於檢察官訊問時供稱：被告神情怪怪的，精神有異常等語
    。本院囑託國立成功大學醫學院附設醫院對被告實施精神鑑
    定，該院精神部張婷婷、葉宗烈、李怡慧醫師共同鑑定之結
    果，認為被告犯案時罹患「輕度智能不足或邊緣性智能」、
    「精神分裂症」、及「病態性賭博」，考量其係「輕度智能
    不足」者而處於「偷錢後想趕快還姑姑錢的急性心理壓力反
    應」下，其是非判斷力及預見自己行為後果的能力較差，對
    於行動的控制力也相對較低，比較有機會發生犯罪行為，因
    此得視其犯案當時已達於「限制責任能力」之程度，意即「
    精神耗弱」狀態。法官參酌被害人甲○○、丙○○的供詞，
    認為被告於行為時，處於上述精神疾病發作之狀態，惟其當
    時還知道要拿取西瓜刀，也知道要丙○○把錢拿出來，應該
    尚未達到全然缺乏知覺、判斷能力，則上述精神科醫師的鑑
    定結果應該可以採納。從而，依修正前刑法第19條第2 項規
    定，減輕其刑。
  (四)上述精神科醫師並於鑑定書中建議強制將被告發送相關醫療
    院所進行矯治，替代刑罰之執行。法官認為，醫師的建議可
    採，惟考量緩刑之效力在阻止刑之執行，而修正前刑法第87
    條第2 項監護處分必須以「刑之執行完畢或赦免後」為前提
    ，為使監護處分得以即時執行，法官因而不考慮宣告緩刑，
    惟仍處以最低刑有期徒刑3 月，並宣告最低之易科罰金折算
    標準，即如易科罰金以銀元100 元即新台幣300 元折算1 日
    ，且宣告於刑之執行完畢或赦免後，令入相當處所施以監護
    3 年。
五、本件判決適用的法律：(一)刑事訴訟法第273 條之1 第1 項、
    第284 條之1 、第299 條第1 項前段，(二)刑法第2 條第1 項
    前段、第346 條第1 項，修正前刑法第56條、第41條第1 項
    前段、第19條第2 項、第87條第2 項、第3 項，(三)罰金罰鍰
    提高標準條例第1 條前段、修正前罰金罰鍰提高標準條例第
    2 條。
本案經檢察官丁○○偵查起訴，檢察官戊○○到庭執行職務。
中　　華　　民　　國　　96　　年　　5 　　月　　2 　　日
                  刑事第二庭    法  官  林  輝  煌
以上正本證明與原本無異。
如不服本判決，應於送達後10日內向本院提出上訴狀（須附繕本
），上訴於台灣高等法院台南分院。
告訴人或被害人對於本判決如有不服，而請求檢察官上訴者，其
上訴期間之計算以檢察官收受判決正本之日期為準。
                                書記官  林  珮  儒
中　　華　　民　　國　　96　　年　　5 　　月　　2 　　日
附錄本案論罪科刑法條全文：
中華民國刑法
第346條
意圖為自己或第三人不法之所有，以恐嚇使人將本人或第三人之
物交付者，處六月以上五年以下有期徒刑，得併科一千元以下罰
金。
以前項方法得財產上不法之利益，或使第三人得之者，亦同。
前二項之未遂犯罰之。
附表
┌────────┬────────┬────────┬────────┐
│法        條    │修正前規定      │修正後規定      │新舊法之適用    │
├────────┼────────┼────────┼────────┤
│刑法第346 條第1 │罰金罰鍰提高標準│刑法施行法第1 條│(一)適用舊法。    │
│項法定刑關於罰金│條例第1 條前段規│之1 規定：「中華│(二)本件被告所犯刑│
│部分：罰金罰鍰提│定：「依法律應處│民國94年01月07日│法第346 條第1 項│
│高標準條例第1 條│罰金、罰鍰者，就│刑法修正施行後，│之罪法定刑有罰金│
│前段、現行法規所│其原定數額得提高│刑法分則編未修正│刑（銀元1,000 元│
│定貨幣單位折算新│為2 倍至10倍。」│之條文定有罰金者│以下），且為刑法│
│台幣條例第2 條、│現行法規所定貨幣│，自94年01月07日│分則編未修正之條│
│刑法第33條第5 款│單位折算新台幣條│刑法修正施行後，│文而定有罰金刑者│
│                │例第2 條規定：「│就其所定數額提高│，於刑法施行法第│
│                │現行法規所定金額│為30倍，但72年06│1 條之1 修正增訂│
│                │之貨幣單位為圓、│月26日到94年01月│前，其貨幣單位為│
│                │銀元或元者，以新│07日新增或修正之│銀元，是被告所犯│
│                │台幣元之3 倍折算│條文，就其所定數│刑法第346 條第1 │
│                │之。」          │額提高為3 倍。」│項之罪罰金刑之提│
│                │刑法第33條第5 款│刑法第33條第5 款│高標準，於適用罰│
│                │規定：「罰金：1 │規定：「罰金：新│金罰鍰提高標準條│
│                │元以上。」      │台幣1,000 元以上│例第1 條前段及現│
│                │                │，以百元計算之。│行法規所定貨幣單│
│                │                │」              │位折算新台幣條例│
│                │                │                │第2 條規定換算為│
│                │                │                │新台幣時，法定刑│
│                │                │                │罰金部分，應為罰│
│                │                │                │金新台幣30,000元│
│                │                │                │以下（乘以10，再│
│                │                │                │乘以3） 。如適用│
│                │                │                │刑法施行法第1 條│
│                │                │                │之1 規定提高30倍│
│                │                │                │，則為罰金新台幣│
│                │                │                │30,000元以下（乘│
│                │                │                │以30），故關於法│
│                │                │                │定刑為罰金部分之│
│                │                │                │提高標準，新法非│
│                │                │                │較有利於被告，本│
│                │                │                │案關於刑法第346 │
│                │                │                │條第1 項之罪法定│
│                │                │                │刑罰金提高標準部│
│                │                │                │分，應依刑法第2 │
│                │                │                │條第1 項前段規定│
│                │                │                │，適用行為時之法│
│                │                │                │律即罰金罰鍰提高│
│                │                │                │標準條例第1 條前│
│                │                │                │段及現行法規所定│
│                │                │                │貨幣單位折算新台│
│                │                │                │幣條例第2 條之規│
│                │                │                │定。(三)法定刑罰金│
│                │                │                │部分，依修正前刑│
│                │                │                │法第33條第5 款規│
│                │                │                │定，及罰金罰鍰提│
│                │                │                │高標準條例第1 條│
│                │                │                │前段提高後，再依│
│                │                │                │現行法規所定貨幣│
│                │                │                │單位折算新台幣條│
│                │                │                │例第2 條換算為新│
│                │                │                │台幣時，為新台幣│
│                │                │                │6 元以上至30元以│
│                │                │                │上，依修正後刑法│
│                │                │                │第33 條 第5 款規│
│                │                │                │定，為新台幣    │
│                │                │                │1,000 元以上，修│
│                │                │                │正後刑法第33條第│
│                │                │                │5 款規定非較有利│
│                │                │                │於被告，依刑法第│
│                │                │                │2 條第1 項前段規│
│                │                │                │定，應適用修正前│
│                │                │                │刑法第33 條 第5 │
│                │                │                │款規定。        │
├────────┼────────┼────────┼────────┤
│刑法第56條      │連續數行為而犯同│已刪除。        │(一)適用舊法。    │
│連續犯          │一罪名者，以一罪│                │(二)被告於本案係基│
│                │論。但得加重其刑│                │於概括犯意而為，│
│                │至二分一。      │                │依修正前刑法第56│
│                │                │                │條規定，應以一罪│
│                │                │                │論，並加重其刑，│
│                │                │                │於適用新法時應分│
│                │                │                │論併罰，修正後刑│
│                │                │                │法之規定並非較有│
│                │                │                │利於被告，依刑法│
│                │                │                │第2 條第1 項前段│
│                │                │                │規定，仍應適用修│
│                │                │                │正前刑法第56條規│
│                │                │                │定。            │
├────────┼────────┼────────┼────────┤
│刑法第19條第2 項│刑法第19條第2 項│刑法第19條第2 項│(一)適用舊法。    │
│                │規定：「精神耗弱│規定：「行為時因│(二)因為修正後之第│
│                │人之行為，得減輕│前項之原因，致其│19 條 第3 項規定│
│                │其刑。」        │辨識行為違法或依│限制第2 項規定之│
│                │                │其辨識而行為之能│適用範圍，導致修│
│                │                │力，顯著減低者，│正後刑法第19條第│
│                │                │得減輕其刑。」同│2項 、第3 項規定│
│                │                │條第3 項規定：「│，並非較有利於被│
│                │                │前二項規定，於因│告，依刑法第2 條│
│                │                │故意或過失自行招│第1 項前段規定，│
│                │                │致者，不適用之。│適用行為時法律即│
│                │                │」              │修正前刑法第19條│
│                │                │                │第2 項規定。    │
├────────┼────────┼────────┼────────┤
│刑法第87條第2 項│刑法第87條第2 項│刑法第87條第2 項│(一)適用舊法。    │
│、第3項         │規定：「因精神耗│規定：「有第十九│(二)因為修正後之第│
│                │弱或瘖啞而減輕其│條第二項及第二十│87條第3 項規定之│
│                │刑者，得於刑之執│條之原因，其情狀│監護處分期間為五│
│                │行完畢或赦免後，│足認有再犯或有危│年以下，高於修正│
│                │令入相當處所，施│害公共安全之虞時│前規定，導致修正│
│                │以監護。」同條第│，於刑之執行完畢│後刑法第87條第2 │
│                │3 項規定：「前二│或赦免後，令入相│項、第3 項規定，│
│                │項處分期間為三年│當處所，施以監護│並非較有利於被告│
│                │以下。」        │。但必要時，得於│，依刑法第2 條第│
│                │                │刑之執行前為之。│1項 前段規定，適│
│                │                │」同條第3 項規定│用行為時法律即修│
│                │                │：「前二項之期間│正前刑法第87條第│
│                │                │為五年以下。但執│2 項、第3 項規定│
│                │                │行中認無繼續執行│。              │
│                │                │之必要者，法院得│                │
│                │                │免其處分之執行。│                │
│                │                │」              │                │
└────────┴────────┴────────┴────────┘
